```{r, echo = FALSE}
knitr::opts_chunk$set(
  fig.align = "center"
)
library(magrittr)
```

# Adicionando interatividade {#-sec-add-interatividade}

A interatividade de um aplicativo Shiny é dada pela relação de *inputs* e *outputs*. Os inputs permitem enviarmos informação para o servidor, que é utilizada na construção dos outputs devolvidos para a tela.

A seguir, mostraremos como adicionar inputs e outputs a um Shiny app. Começaremos com os outputs, dando nossos primeiros passos na construção da função `server`.

## Adicionando outputs

Outputs representam as *saídas* do nosso aplicativo, isto é, tudo que queremos que nosso código R retorne para a UI. Essas saídas podem ser tabelas, gráficos, mapas, texto, imagens ou qualquer outro elemento HTML.

Os outputs são definidos na UI e criados no server. Cada tipo de output é definido por uma função do tipo `*Output()`. Veja as principais funções dessa família:

```{r, echo = FALSE}
tibble::tribble(
  ~Função, ~`Saída`,
  "plotOutput()", "Gráficos",
  "tableOutput()", "Tabelas",
  "textOutput()", "Textos",
  "uiOutput()", "Elementos HTML"
) |> 
  reactable::reactable(
    sortable = FALSE
  )
```

Essas funções especificam **onde** os outputs serão colocados  dentro da UI. Elas não especificam **como** eles serão criados. Para isso, utilizamos as funções do tipo `render*()`, responsáveis por definir o código R que gera cada output. Além disso, elas *renderizam* os resultados para HTML, possibilitando que essas visualizações sejam inseridas no código HTML que gera a UI. Na grande maioria dos casos, teremos o par `visualizacaoOutput()` e `renderVisualizacao()`. 

Veja a seguir as principais funções `render*()` e como elas se comunicam com as funções `*Output()`.

```{r, echo = FALSE}
tibble::tribble(
  ~`*Output()`, ~`render*()`,
  "plotOutput()", "renderPlot()",
  "tableOutput()", "renderTable()",
  "textOutput()", "renderText()",
  "uiOutput()", "renderUI()"
) |> 
  reactable::reactable(
    sortable = FALSE
  )
```

O argumento `outputId` das funções `*Output()` é utilizado para identificarmos cada output dentro da função `server`. Todos os outputs criados ficarão dentro da lista `output`. Veja a seguir, o exemplo de um aplicativo que contém um histograma da variável `mpg` da base `mtcars`.

```{r, eval=FALSE}
library(shiny)

ui <- fluidPage(
  "Histograma da variável mpg",
  plotOutput(outputId = "histograma")
)

server <- function(input, output, session) {
  
  output$histograma <- renderPlot({
    hist(mtcars$mpg)
  })
  
}

shinyApp(ui, server)
```

No código acima:

- a função `plotOutput()` especifica o lugar na UI onde será colocado o histograma (no caso, logo abaixo do texto `"Histograma da variável mpg"`);

- para criar o histograma, atribuímos o resultado da função `renderPlot()` ao valor `histograma` da lista `output`, mesmo nome dado ao argumento `outputId` na função `plotOutput()`;

- a função `renderPlot()`, assim com qualquer outra função da família `render*()`, recebe como primeiro argumento o código para gerar o output;

- o histograma é gerado com o código `hist(mtcars$mpg)`.

Rode o código anterior para ver o aplicativo resultante. Repare que, embora tenhamos uma visualização sendo construída no servidor, ainda não temos interatividade, isto é, não conseguimos mudar nada no conteúdo dessa visualização a partir da UI.

**Importante!** Podemos apenas escrever na lista `output`. Se tentarmos ler um valor dessa lista, o Shiny retornará um erro.

```{r, eval = FALSE}
output$histograma
#> Error in $.shinyoutput: Reading from shinyoutput object is not allowed.
```

Para fechar o ciclo da interatividade, precisamos agora incluir inputs.

## Adicionando inputs

Inputs representam as *entradas* do nosso aplicativo, isto é, a maneira como informações são transmitidas entre a pessoa usando o app e o servidor. Essas informações podem ser valores, textos, datas, arquivos ou até mesmo cliques em um botão. Para facilitar a escolha desses valores^[Isto é, melhorar a *experiência de uso* do aplicativo (UX, sigla para o termo em inglês *user experience*).], o pacote `shiny` possibilita diversas opções de *widgets*^[Termo em inglês utilizado para se referir a elementos de interação, como caixas de seleção, botões, menus, ícones etc. Como esse termo dentro da literatura do Shiny é muito comum, vamos utilizá-lo neste livro para não criar grandes diferenças com as nomenclaturas de outras referências.], a depender do tipo de valor a ser passado.

Você pode conferir a lista de widgets do pacote `shiny` [nesta página](https://shiny.rstudio.com/gallery/widget-gallery.html). Repare que no campo `Current Value(s)` é mostrado qual valor será levado para dentro da função `server` em cada caso.

Para criar esses widgets utilizamos as famílias de funções `*Input()` ou `*Button`. De forma análoga ao `outputId` das funções `*Output()`, todas essas funções possuem `inputId` como primeiro argumento, que recebe uma string e será utilizado para acessar dentro da função `server` cada um dos inputs criados. Isso implica que **dois inputs não podem ter o mesmo `inputId`**.

No código a seguir, incluímos no app da seção anterior uma caixa de seleção que permite a escolha da variável que será utilizada no histograma. Rode esse app e veja que o gráfico é recalculado sempre que alteramos a variável na caixa de seleção.

```{r, eval = FALSE}
library(shiny)

ui <- fluidPage(
  "Histograma da variável mpg",
  selectInput(
    inputId = "variavel",
    label = "Selecione uma variável",
    choices = names(mtcars)
  ),
  plotOutput(outputId = "histograma")
)

server <- function(input, output, session) {
  
  output$histograma <- renderPlot({
    hist(mtcars[[input$variavel]])
  })
  
}

shinyApp(ui, server)
```

A caixa de seleção foi criada pela função `selectInput()`. Essa função requer 3 argumentos:

- o `inputId`, como discutido anteriormente;

- o `label`, que será mostrado na tela e indica a quem estiver usando o app o que está sendo escolhido nesse input^[A maioria das funções `*Input()` possui esse argumento.];

- e o `choices`, um vetor com as possíveis escolhas da caixa de seleção.

Para acessar o valor do input na função `server`, utilizamos a lista `input` e o nome dado no argumento `inputId` da função `selectInput()` (no caso, `"variavel"`). A lista `input` guarda todos os inputs criados na UI e, ao contrário da lista `output`, ela é somente leitura. Se você tentar escrever diretamente na lista `input`, o Shiny retornará um erro.

```{r, eval = FALSE}
input$variavel <- 10
#> Error in : Can't modify read-only reactive value 'variavel
```

O widget `selectInput()` envia ao servidor uma string com o valor escolhido na caixa de seleção. Por isso utilizamos o operador `[[` para fazer a seleção da variável. Quando o app é inicado, por exemplo, `input$variavel` recebe o valor `"mpg"` e, por consequência, `mtcars[[input$variavel]]` será igual a  `mtcars[["mpg"]]`, que retorna um vetor com os valores da coluna `mpg` e será utilizado pela função `hist()` para gerar o gráfico.

```{r}
mtcars[["mpg"]]

hist(mtcars[["mpg"]])
```

O código a seguir gera um app com dois inputs e dois outputs. Rode o app e veja que cada input está associado a apenas um output.

```{r, eval = FALSE}
library(shiny)

variaveis <- names(mtcars)

ui <- fluidPage(
  selectInput(
    inputId = "variavel_A",
    label = "Variável A",
    choices = variaveis
  ),
  plotOutput(outputId = "histograma_A"),
  selectInput(
    inputId = "variavel_B",
    label = "Variável B",
    choices = variaveis,
    selected = variaveis[2],
  ),
  plotOutput(outputId = "histograma_B")
)

server <- function(input, output, session) {
  
  output$histograma_A <- renderPlot({
    print("Gerando histograma A...")
    hist(mtcars[[input$variavel_A]], main = "Histograma A")
  })
  
  output$histograma_B <- renderPlot({
    print("Gerando histograma B...")
    hist(mtcars[[input$variavel_B]], main = "Histograma B")
  })
  
}

shinyApp(ui, server)
```

Repare pelas mensagens no Console^[Essas mensagens são geradas pelas funções `print()` presentes dentro de cada `renderPlot()`. Essas mensagens não aparecem no app, apenas no Console, e são uma boa alternativa para testar e procurar erros no código.] que, quando alteramos o valor da variável A, apenas o histograma A é recalculado. O mesmo vale para variável B e o histograma B. Isso acontece porque a relação entre inputs e outputs é mapeada quando rodamos o app e, quando modificamos um input, o Shiny roda novamente apenas o código necessário para recalcular os outputs associados a ele. Para entender como isso é feito e como podemos tirar proveito disso, precisamos entender o conceito de *reatividade*. Esse será o tópico do próximo capítulo.

## Exercícios

1 - No contexto do Shiny, o que são inputs? E outputs?

2 - Como fazemos para acessar os valores dos inptus dentro da função `server`?

3 - Qual a função da família de funções `*Output()`? Onde essas funções são utilizadas?

4 - Qual a função da família de funções `render*()`? Onde essas funções são utilizadas?

5 - Faça um shiny app para visualizar histogramas da base `ggplot2::diamonds`
e o coloque no shinyapps.io.

Seu shiny deve ter um input e um output.

- Input: variáveis numéricas da base diamonds.
- Output: histograma da variável selecionada.

Para acessar a base diamonds, carrrege o pacote ggplot2

```{r, eval = FALSE}
library(ggplto2)

ou rode

ggplot2::diamonds
```

6 - Faça um Shiny app para explorar a base de filmes da Pixar.

```{r, eval = FALSE}
# Instale o pacote com a versão orinal da base (em inglês)
install.packages("pixarfilms")

# Instale pacote com versão em português da base
install.packages("dados")
```

Sugestões:

- **Input**: data de lançamento. **Output**: tabela de filmes.

- **Input**: filme. **Outputs**: orçamento, bilheteria, gênero, prêmios e notas.

- **Input**: caixa de texto para escrever um nome. **Outputs**: tabela com filmes que essa pessoa participou e qual papel ela exerceu no filme (direção, roteiro, produção etc)

**Dica**: você precisará fazer join das bases do pacote para juntar as informações.
